【裁判字號】    88,易,3049
【裁判日期】    890125
【裁判案由】    詐欺
【裁判全文】
臺灣板橋地方法院刑事判決                        八十八年度易字第三四九號
    公  訴  人  臺灣板橋地方法院檢察署檢察官
    被      告  甲○○
    選任辯護人  梁裕勝
右列被告因詐欺案件，經檢察官提起公訴（八十八年度偵緝字第五六三號），本院判
決如左：
    主  文
甲○○連續意圖為自己不法之所有，以詐術使人將本人之物交付，處有期徒刑拾月。
    事  實
一、甲○○「於民國（下同）八十五年間曾犯有妨害兵役條例罪案件，經本院於八十
    五年九月六日判處拘役參拾日，如易科罰金以三百元折算一日，嗣於八十五年十
    月十四日判決確定，而於八十六年一月二十一日執行完畢（再犯本件詐欺罪，不
    構成累犯）」曾於八十二年間擔任捷運無線電計程車司機，乙○○曾因搭乘甲○
    ○所駕駛之計程車而與之相識；嗣於搭乘計程車過程閒談中，甲○○獲悉乙○○
    篤信佛教，經常至各寺廟參拜禮佛，乃留下其呼叫器，囑咐乙○○如需用車時，
    可呼叫其本人搭乘其計程車；乙○○為求安全起見，曾一度經常呼叫甲○○之計
    程車搭乘，隨後漸趨減少；迨至八十五年間甲○○轉至警光計程車擔任司機，並
    告知乙○○其已轉車行之事，嗣又與乙○○聯絡；隨後乙○○乃再度呼叫搭乘甲
    ○○之計程車；甲○○明知其本身經濟拮据，並無償債能力，乃利用乙○○篤信
    佛教，本性善良，極易相信他人所言之弱點，竟萌貪念，基於意圖為自己不法之
    所有之概括犯意，利用乙○○搭乘其計程車之際，多次向乙○○佯稱表示，其本
    人出車禍需要賠償，否則會吃官司為詞，藉以博取乙○○之相信與同情，而於八
    十五年七月間，向乙○○騙稱其所駕駛之計程車發生車禍，需要賠償被害人為由
    ，致使乙○○誤信為真因而陷於錯誤，而於臺北縣三重市○○街六十五號之二（
    二樓），甲○○之友人租屋處，將現款新臺幣（下同）三十萬元如數交付甲○○
    ，並由甲○○簽發同面額之本票一紙（到期日為八十六年三月十一日），交由乙
    ○○收執，以昭取信，惟甲○○爾後始終未償還分文本息，嗣經乙○○追索後，
    遂於八十六年三月十一日，雙方始達成協議，約定將上開款項對折為拾伍萬元，
    由乙○○放棄利息，而由甲○○自八十七年一月起至八十九年六月止，於每月五
    日分期償還五千元，並出具書面乙份，交由乙○○收執，原簽發之本票則由甲○
    ○收回；嗣甲○○又承前詐欺之同一概括犯意，而於八十六年四月十日，又佯稱
    須支付其妻贍養費另尚須償還地下錢莊之欠債為由，致使乙○○誤信為真因而陷
    於錯誤，而於臺北縣三重市○○○路門牌號碼不詳之一家「阿囉哈」泡沫紅茶店
    （被害人乙○○稱係西餐廳），將現款五十二萬元交付甲○○，並由甲○○簽發
    同面額之本票一紙，交由乙○○收執，以供取信；爾後連同前開款項共計八十二
    萬元皆分文未還；嗣經乙○○再向甲○○追索後，雙方於八十六年十一月三日達
    成和解協議，約定自該月起，由甲○○每月分期償還乙○○一萬元，迄償清全數
    款項八十二萬元止，並書立和解書為證，交由雙方及見證律師收執，原簽發之本
    票又由甲○○收回，惟甲○○並未遵照和解書之約定履行，分期償還上述款項；
    嗣經乙○○追索後，雙方復於八十七年二月十二日，再次達成和解，約定自八十
    七年三月十日起，由甲○○每月分期償還一萬五千元，直到償清全部款項為止，
    詎甲○○往後僅零星於八十七年二月和四月及六月分別交付乙○○五千元和一萬
    元及二萬元（共計三萬五千元）資為搪塞；隨後甲○○又承前詐欺之同一概括犯
    意，於八十七年五月二十一日，在臺北市○○街某處，復向乙○○佯稱其欲向聯
    邦銀行辦理貸款四十萬元，迨該貸款核准撥款之後，即可先行償還乙○○二十萬
    元，惟其辦理貸款因條件不符，故須另行支付公關費用（即購買扣繳憑單與所得
    稅單據及支付費用等）共計六萬元為藉口，致乙○○誤信為真，因而陷於錯誤遂
    交付甲○○現款六萬元，甲○○於詐得款項後，旋即逃逸避不見面，致使乙○○
    追索無著，至此始知受騙。
二、案經乙○○訴由臺灣板橋地方法院檢察署檢察官偵查起訴。
    理  由
一、訊據被告甲○○固供承有於事實欄所述之時地，向告訴人乙○○拿取如事實欄所
    述之三筆款項等情，惟矢口否認有詐欺被害人乙○○之犯行，辯稱：（一）、我
    沒有騙她（即乙○○），也沒有向她（即乙○○）詐財，我是有向她（即乙○○
    ）借錢。（二）、我沒有詐騙，我向她（即乙○○）借兩筆，分別為三十萬元和
    五十二萬元，兩次都是她（即乙○○）跟我一起去還帳，先到前述集美街由我簽
    本票給她（即乙○○），後來到三重市○○○路「阿囉哈」泡沫紅茶店，錢是乙
    ○○當面幫我還債，兩次都是一樣，完了之後由我開車送她（即乙○○）回延吉
    街家。（三）、我沒有詐欺告訴人乙○○，告訴人乙○○告訴詐欺之事實都不正
    確，而是告訴人乙○○好心借錢給伊本人，要幫伊還債云云。
二、又辯護人亦辯護略稱：（一）、本案告訴人乙○○於替被告甲○○還款於地下錢
    莊或借款於被告時，均知被告甲○○已無資力，而被地下錢莊逼得走投無路；告
    訴人亦知被告付不出計程車租與房屋租金，甚至已無錢吃飯，因此告訴人主動出
    面直接將款項交給地下錢莊及房東，並租計程車予被告使用，上揭事實足認被告
    實無使用詐術使告訴人交付財物之手段，而與詐欺之構成要件有間。（二）、告
    訴人供稱被告於前述第一、二項借款後，仍為被告付房屋之押金與租金，且被告
    無錢吃飯亦找告訴人，可見被告所稱因無錢生活陸續再向告訴人借款陸萬元屬實
    ，而非如告訴人所言係欲支付信貸之公關費；何況告訴人並未舉出任何證據以圓
    其說，可見告訴人之指訴不足取。（三）、又按法律上之「不法」，依其輕重程
    度大可區分為「刑事不法」、「行政不法」及「民事不法」；對於各該不法之程
    度自應尋民事訴訟程序解決；且債務人於債之關係成立後，如有未依債之本旨履
    行民事債務之情形，在一般社會經驗上可能之原因甚多，縱令是無意履行茍無足
    以證明其在債之關係發生時，自始即具有不法所有之意圖之積極證據，亦僅能令
    負民事債務不履行之民事責任，尚不得據此事後違反債信之客觀事態，倒果為因
    ，逕推論被告自始即具有詐欺之犯意。本件被告坦承積欠告訴人之借款共八十九
    萬元，然被告並無使用詐術之行為，故請諭知被告為無罪之判決，各等語。
三、本院經調查結果認為被告構成本件詐欺罪之理由如下：
    （一）、被告甲○○係利用告訴人乙○○為一婦道人家，本性善良，極易相信他
            人之弱點，故以其舌燦蓮花之言語，多次向告訴人乙○○表示以先行借
            貸，迨日後再行償還，同時並簽發與借貸金額相同之本票交予告訴人孫
            于茹為藉口，藉以博取告訴人乙○○之信賴，惟屆期被告甲○○並未如
            期償還，嗣經告訴人向被告甲○○追索後，被告甲○○則表示願意以分
            期付款之方式償還欲與告訴人和解，而與告訴人乙○○書立和解書並取
            回其本人前開簽發之本票；隨後亦未如期依條件履行，嗣經告訴人孫于
            茹再向被告甲○○催討後，被告甲○○則又藉詞虛與委蛇，諉稱日後必
            定償還；再藉故其另因其他事故需借款應急為由，再向告訴人乙○○騙
            借，偽稱日後必定全數一齊清償，而告訴人乙○○為求能將其款項取償
            ，誤以為被告甲○○所述為真，故遂依被告甲○○所言將款項交付；惟
            至第三次被告甲○○所騙借之款項亦未如期償還，且事後亦避不出面，
            逃逸他處，致使告訴人乙○○追償無著落，至此告訴人乙○○始知悉被
            告甲○○前開所謂「發生車禍，需要賠償被害人」、「須支付其妻贍養
            費另尚須償還地下錢莊之欠債」、「向聯邦銀行辦理貸款四十萬元，迨
            該貸款核准撥款之後，即可先行償還乙○○二十萬元，惟其辦理貸款因
            條件不符，故須另行支付公關費用（即購買扣繳憑單與所得稅單據及支
            付費用等）共計六萬元」等詞均屬騙詞等情，業據告訴人乙○○分別於
            偵查中與本院調查及審理時指訴綦詳。
    （二）、被告甲○○於八十五年七月間，向乙○○騙借詐取款項三十萬元，並簽
            發同面額之本票一紙，交由乙○○收執，以昭取信；爾後始終未償還分
            文本息，嗣經乙○○追索後，被告甲○○遂於八十六年三月十一日與告
            訴人乙○○達成協議，約定將上開款項對折為拾伍萬元，由乙○○放棄
            利息，而由甲○○自八十七年一月起至八十九年六月止，於每月五日分
            期償還五千元，並出具書面乙份，交由乙○○收執，原簽發之本票則由
            甲○○收回一節；惟該部分被告甲○○則迄今並未依約履行清償等情，
            除據告訴人乙○○指訴明確外，並有告訴人乙○○提出之被告甲○○親
            筆簽名書立之前開協議書（影本）一紙在卷足稽（見八十七年度偵字第
            二○六○六號偵查卷第三頁）。
    （三）、被告甲○○另於八十六年四月十日，以佯稱須支付其妻贍養費另尚須償
            還地下錢莊之欠債為由，向乙○○騙借詐取款項五十二萬元，並簽發同
            面額之本票一紙，交由乙○○收執，以供取信；惟爾後連同前開款項共
            計八十二萬元皆分文未還；嗣經乙○○再向甲○○追索後，雙方於八十
            六年十一月三日達成和解協議，約定自該月起，由甲○○每月分期償還
    乙○○一萬元，迄償清全數款項八十二萬元止，並書立和解書為證，交
            由雙方及見證律師收執，原簽發之本票又由甲○○收回，惟甲○○並未
            遵照和解書之約定履行，分期償還上述款項；嗣經乙○○追索後，雙方
            復於八十七年二月十二日，再次達成和解，約定自八十七年三月十日起
            ，由甲○○每月分期償還一萬五千元，直到償清全部款項為止，詎王聲
            揚往後僅零星於八十七年二月和四月及六月分別交付乙○○五千元和一
            萬元及二萬元（共計三萬五千元）資為搪塞等情；亦據告訴人乙○○分
            別於偵查中與本院調查及審理時指訴綦詳，並有被告甲○○於八十六年
            四月十日簽發之面額五十二萬元之本票（影本）一紙在卷可證（同上偵
            查卷第四頁）和被告甲○○分別於八十六年十一月三日與八十七年二月
            十二日親筆簽名之和解書（影本）二紙（同上偵查卷第五頁至第七頁）
            及被告甲○○八十六年三月十一日親筆書立之借據（影本，款項共計八
            十二萬元）一紙（同上偵查卷第十四頁）各在卷足憑。再被告甲○○於
            八十六年四月十日，以佯稱須支付其妻贍養費一節；惟依被告甲○○之
            戶籍謄本記載，其本人早已於八十四年八月二十五日與其妻黃璟蕙離婚
            並辦理離婚登記完畢，此有被告甲○○之戶籍謄本一紙在卷可稽（見本
            院刑事卷第十八頁）；惟就一般辦理離婚實務而言，當事人兩造離婚之
            贍養費通常均由雙方當事人於離婚登記之前業已談妥有關贍養費之條件
            ，豈有於被告甲○○於離婚已將近兩年之後，再提及需要支付贍養費之
            支付問題，何況被告甲○○又無法提出其本人於八十六年四月十日確需
            支付其妻贍養費之證據以供本院查證；由此足見其向告訴人乙○○表示
            須支付其妻贍養費一節顯屬騙詞。
    （四）、又被告甲○○於八十七年五月二十一日，在臺北市○○街某處，向孫于
            茹佯稱其欲向聯邦銀行辦理貸款四十萬元，迨該貸款核准撥款之後，即
            可先行償還乙○○二十萬元，惟其辦理貸款因條件不符，故須另行支付
            公關費用（即購買扣繳憑單與所得稅單據及支付費用等）共計六萬元，
            而向乙○○騙取該筆款項六萬元，旋即逃逸避不見面一節，除據告訴人
            乙○○指訴綦詳外，並有告訴人乙○○提出之被告甲○○親筆簽名書立
            之借據（影本）一紙在卷足稽（見同上偵查卷第十五頁）。
    （五）、再被告甲○○自八十一年度起至八十七年度止，均無財產和房屋及所得
            ，故其每年度均未申報所得稅，由此可見被告甲○○之經濟財務狀況顯
            然極為不佳，並無償債之能力，此有財政部財稅資料中心，資五字第八
            九○二一七九六號函附被告甲○○所得資料內容各一紙在卷足稽（附於
            本院刑事卷）；又被告甲○○與告訴人乙○○並非至親好友，衡情告訴
            人實無可能自願無償濟助被告之理；況且被告屢次於藉故借得款項後，
            均不思償還，甚且逃逸避不見面，迨事後雖經追索，仍託辭謊稱願分期
            償還，惟均未依約履行，其間雖曾零星償還三萬五千元，實係搪塞之舉
            ；而被告甲○○其借款佯稱之事由，則始終無法提出確切之證據以資證
            明之，由此益見被告甲○○自始即具有意圖為自己不法所有之詐欺犯意
            至明。
    （六）、綜上調查之結果，可知被告甲○○於向告訴人乙○○借款之初，即心存
          訛詐之意，利用告訴人乙○○本性善良，極易相信他人之弱點，以向告
            訴人乙○○利用借款為名義，實際上行詐騙之實；且被告甲○○自始即
            存心不還，主觀上已具有詐騙告訴人乙○○之犯意存在。由此可見，被
            告甲○○所辯前詞，無非係事後卸責之詞，顯不足採；而辯護人所辯，
            亦不足以資為被告無罪之依據。
四、核被告甲○○意圖為自己不法之所有，以詐術使人將本人之物交付，核其所為係
    犯刑法第三百三十九條第一項之詐欺取財罪罪。查被告甲○○所犯如事實欄所述
    之三次詐欺犯行，其自始即均在其一個預定詐欺取財犯罪計劃以內，出於主觀上
    始終同一詐欺取財犯意之進行；故其先後三次詐欺取財犯行，時間上雖然相隔均
    約將近一年時段，惟既本於被告一個預定詐欺取財犯罪計劃以內，出於被告主觀
    上始終同一詐欺取財犯意之進行，時間仍屬緊接，且所犯之犯罪構成要件相同，
    顯係均屬基於概括之犯意而為，應依連續犯之規定論以一罪並加重其刑。爰審酌
    被告之品行（如事實欄所述之犯罪執行前科，此有臺灣高等法院檢察署刑案紀錄
    簡覆表一紙在卷足稽，其再犯本罪不構成累犯）和其犯罪之動機、目的、手段與
    其對被害人所詐取之金額達八十餘萬元所造成之損害，迄今均未全數賠償告訴人
    乙○○及被告犯後猶矯飾犯行，毫無悔意等一切情狀，處如主文所示之刑，以資
    懲儆。
五、又告訴人乙○○於本院調查時，另外陳稱被告甲○○另向其借取一萬元繳納房租
    部分亦包含於起訴書所起訴之詐欺取財罪內云云，惟查該一萬元係告訴人乙○○
    自己親自交付房東繳納房租及押金等情，業據告訴人乙○○於本院調查時自行供
    承明確在卷，尚與詐欺罪之構成要件不合，自不得遽論予被告詐欺罪責，併此敘
    明。
據上論斷，應依刑事訴訟法第二百九十九條第一項前段，刑法第五十六條、第三百三
十九條第一項、罰金罰鍰提高標準條例第一條前段，判決如主文。
本案經檢察官潘翠雪到庭執行職務。
中      華      民      國      八十九      年    一    月    二十五    日
                                    臺灣板橋地方法院刑事第一庭
                                          法  官  陳  坤  地
右正本證明與原本無異。
如不服本判決，應於判決送達後十日內向本院提出上訴狀 (應附繕本) ，上訴於
臺灣高等法院。
                                          書記官  鄔  維  玲
中      華      民  國      八十九      年    二    月     十八    日
附錄本案論罪科刑法條全文：
刑法第三百三十九條第一項：意圖為自己或第三人不法之所有，以詐術使人將本人或
                          第三人之物交付者，處五年以下有期徒刑、拘役或科或
                          併科一千元以下罰金。


司法院資訊處製作；財團法人民間司法改革基金會備份。
